---
title: "Indicadores Macro BR — RPubs-style"
author: "Manoel A. Cardoso Calheiros"
date: "`r Sys.Date()`"
output:
  html_document:
    toc: false
    theme: yeti
    css: static_site/css/style.css
    self_contained: false
    df_print: paged
---

```{r setup, include=FALSE}
knitr::opts_chunk$set(echo = FALSE, warning = FALSE, message = FALSE, cache = FALSE)
library(GetBCBData)
library(rbcb)
library(ipeadatar)
library(sidrar)
library(dplyr)
library(ggplot2)
library(readr)
library(lubridate)
library(WDI)
```

<div class="topbar">
  <div class="mast">
    <div class="site">RPubs-style — Indicadores Macro BR</div>
    <div class="meta">by <a href="#">`r params$author %||% "Manoel"`</a> &middot; Last updated: `r format(Sys.time(), "%d %b %Y %H:%M")`</div>
  </div>
</div>

<article class="paper">
  <h1 class="title">Indicadores Macroeconômicos do Brasil</h1>
  <div class="byline">Séries históricas atualizáveis automaticamente via GitHub Actions / R</div>

  ## SELIC (BCB)

```{r selic-plot}
# fetch SELIC series using GetBCBData (id 432) with fallback to existing CSV in docs/data/
df_selic <- tryCatch(
  GetBCBData::gbcbd_get_series(id = 432, first.date = "2000-01-01", last.date = Sys.Date()),
  error = function(e) {
    message('SELIC fetch error: ', e$message)
    NULL
  })
if(!is.null(df_selic) && nrow(df_selic)>0){
  df_selic <- df_selic %>% rename(date = ref.date, selic = value) %>% arrange(date)
  p <- ggplot(df_selic, aes(x = date, y = selic)) + geom_line(color = '#2b7bd3') + theme_minimal() + labs(y = 'SELIC (%)', x = '')
  print(p)
  write_csv(df_selic, file = 'docs/data/selic.csv')
} else if(file.exists('docs/data/selic.csv')){
  df_selic <- readr::read_csv('docs/data/selic.csv', col_types = readr::cols())
  df_selic <- df_selic %>% mutate(date = as.Date(date))
  p <- ggplot(df_selic, aes(x = date, y = selic)) + geom_line(color = '#2b7bd3') + theme_minimal() + labs(y = 'SELIC (%)', x = '')
  print(p)
} else {
  message('No SELIC data available (no API and no docs/data/selic.csv)')
}
```

Download: [CSV da SELIC](data/selic.csv)

## IPCA (SIDRA)

```{r sidra-plot}
cod_sidra <- "/t/7060/n1/all/v/63/p/all/c315/7169/d/v63%202"
df_sidra <- tryCatch(sidrar::get_sidra(api = cod_sidra), error = function(e){ message('SIDRA error: ', e$message); NULL })
if(!is.null(df_sidra) && nrow(df_sidra)>0){
  df_sidra2 <- df_sidra %>% mutate(date = lubridate::ym(`Mês (Código)`), ipca = Valor) %>% select(date, ipca) %>% arrange(date)
  p2 <- ggplot(df_sidra2, aes(x = date, y = ipca)) + geom_line(color = '#2bd36a') + theme_minimal() + labs(y = 'IPCA (var. %)', x = '')
  print(p2)
  write_csv(df_sidra2, file = 'docs/data/sidra_ipca.csv')
} else if(file.exists('docs/data/sidra_ipca.csv')){
  df_sidra2 <- readr::read_csv('docs/data/sidra_ipca.csv', col_types = readr::cols()) %>% mutate(date = lubridate::ym(date))
  p2 <- ggplot(df_sidra2, aes(x = date, y = ipca)) + geom_line(color = '#2bd36a') + theme_minimal() + labs(y = 'IPCA (var. %)', x = '')
  print(p2)
} else {
  message('No SIDRA data available')
}
```

Download: [CSV IPCA (SIDRA)](data/sidra_ipca.csv)

## Focus — Expectativa IPCA

```{r focus-plot}
df_focus <- tryCatch(rbcb::get_market_expectations(type = 'annual', indic = 'IPCA', start_date = '2010-01-01'), error = function(e){ message('Focus fetch error: ', e$message); NULL })
if(!is.null(df_focus) && nrow(df_focus)>0){
  df_focus2 <- df_focus %>% filter(baseCalculo == 0) %>% select(Data, DataReferencia, Mediana) %>% group_by(DataReferencia) %>% summarise(mediana = mean(Mediana, na.rm=TRUE)) %>% ungroup()
  df_focus2 <- df_focus2 %>% mutate(date = as.Date(DataReferencia)) %>% arrange(date)
  p3 <- ggplot(df_focus2, aes(x = date, y = mediana)) + geom_line(color = '#ff8c00') + theme_minimal() + labs(y = 'Expectativa IPCA (%)', x = '')
  print(p3)
  write_csv(df_focus2, file = 'docs/data/focus_ipca.csv')
} else if(file.exists('docs/data/focus_ipca.csv')){
  df_focus2 <- readr::read_csv('docs/data/focus_ipca.csv', col_types = readr::cols()) %>% mutate(date = as.Date(date))
  p3 <- ggplot(df_focus2, aes(x = date, y = mediana)) + geom_line(color = '#ff8c00') + theme_minimal() + labs(y = 'Expectativa IPCA (%)', x = '')
  print(p3)
} else {
  message('No Focus data available')
}
```

Download: [CSV Focus IPCA](data/focus_ipca.csv)

## IPEA (exemplos)

```{r ipea-plot}
df_ipea <- tryCatch(ipeadatar::ipeadata(c('CAGED12_SALDON12' = 'CAGED12_SALDON12')), error = function(e){ message('IPEA error: ', e$message); NULL })
if(!is.null(df_ipea) && nrow(df_ipea)>0){
  df_ipea2 <- df_ipea %>% pivot_wider(id_cols = date, names_from = code, values_from = value) %>% rename(date = date)
  if('CAGED12_SALDON12' %in% names(df_ipea2)){
    df_ipea2 <- df_ipea2 %>% arrange(date)
    p4 <- ggplot(df_ipea2, aes(x = date, y = CAGED12_SALDON12)) + geom_line(color = '#6a2bd3') + theme_minimal() + labs(y='CAGED (saldo)', x='')
    print(p4)
    write_csv(df_ipea2, file = 'docs/data/ipeadata.csv')
  }
} else if(file.exists('docs/data/ipeadata.csv')){
  df_ipea2 <- readr::read_csv('docs/data/ipeadata.csv', col_types = readr::cols())
  df_ipea2 <- df_ipea2 %>% arrange(date)
  if('CAGED12_SALDON12' %in% names(df_ipea2)){
    p4 <- ggplot(df_ipea2, aes(x = date, y = CAGED12_SALDON12)) + geom_line(color = '#6a2bd3') + theme_minimal() + labs(y='CAGED (saldo)', x='')
    print(p4)
  }
} else {
  message('No IPEA data available')
}
```

Download: [CSV IPEA sample](data/ipeadata.csv)

## CAGED — saldo de empregos (IPEA)

```{r caged-plot}
if(file.exists('data/ipeadata.csv')){
  df_ipea_all <- readr::read_csv('data/ipeadata.csv', col_types = readr::cols()) %>% mutate(data = as.Date(data)) %>% arrange(data)
  if('CAGED12_SALDON12' %in% names(df_ipea_all)){
    df_caged <- df_ipea_all %>% select(data, CAGED12_SALDON12) %>% rename(date = data, saldo = CAGED12_SALDON12)
    p_caged <- ggplot(df_caged, aes(x = date, y = saldo)) + geom_line(color = '#6a2bd3') + theme_minimal() + labs(title = 'CAGED — saldo de empregos', y = 'Saldo', x = '')
    print(p_caged)
  } else message('CAGED series not present in data/ipeadata.csv')
} else {
  message('No IPEA CSV available for CAGED (data/ipeadata.csv)')
}
```

Download: [CSV IPEA (CAGED)](data/ipeadata.csv)

## Internacional (World Bank exemplo)

```{r wb-plot}
wb <- tryCatch(WDI(country='BR', indicator='NY.GDP.MKTP.CD', start=2000, end=2024), error = function(e){ message('WDI error: ', e$message); NULL })
if(!is.null(wb) && nrow(wb)>0){
  wb2 <- wb %>% arrange(year) %>% mutate(date = as.character(year))
  p5 <- ggplot(wb2, aes(x = as.integer(year), y = NY.GDP.MKTP.CD)) + geom_line(color='#d3b12b') + theme_minimal() + labs(y = 'PIB (USD)', x='')
  print(p5)
  write_csv(wb2, file = 'docs/data/wb_gdp_br.csv')
} else if(file.exists('docs/data/wb_gdp_br.csv')){
  wb2 <- readr::read_csv('docs/data/wb_gdp_br.csv', col_types = readr::cols())
  p5 <- ggplot(wb2, aes(x = as.integer(date), y = NY.GDP.MKTP.CD)) + geom_line(color='#d3b12b') + theme_minimal() + labs(y = 'PIB (USD)', x='')
  print(p5)
} else {
  message('No World Bank GDP data available')
}
```

Download: [CSV WB GDP BR](data/wb_gdp_br.csv)

## OECD — Unemployment (exemplo)

```{r oecd-plot}
df_oecd <- tryCatch({
  if(file.exists('data/oecd_unemp.csv')){
    readr::read_csv('data/oecd_unemp.csv', col_types = readr::cols()) %>% rename(date = period)
  } else {
    tmp <- rdbnomics::rdb(api_link = 'https://api.db.nomics.world/v22/series/OECD/MEI?dimensions=%7B%22SUBJECT%22%3A%5B%22LRHUTTTT%22%5D%2C%22MEASURE%22%3A%5B%22STSA%22%5D%2C%22FREQUENCY%22%3A%5B%22M%22%5D%7D&observations=1')
    if(nrow(tmp)>0){
      tmp2 <- tmp %>% dplyr::select(period, value) %>% rename(date = period)
      readr::write_csv(tmp2, 'data/oecd_unemp.csv')
      tmp2
    } else NULL
  }
}, error = function(e){ message('OECD fetch error: ', e$message); NULL })

if(!is.null(df_oecd) && nrow(df_oecd)>0){
  df_oecd <- df_oecd %>% mutate(date = as.character(date))
  print(ggplot(df_oecd, aes(x = as.Date(date), y = value)) + geom_line() + theme_minimal() + labs(title = 'OECD — Unemployment (sample)'))
} else {
  message('No OECD unemployment data available')
}
```

Download: [CSV OECD Unemployment](data/oecd_unemp.csv)

## IMF — exemplo via DBnomics (fallback disponível)

```{r imf-plot}
imf_fallback <- 'docs/data/imf_ca548bba661960ffb52c67efd4e14739.csv'
df_imf <- tryCatch({
  # try a canonical IMF series via DBnomics
  tmp <- rdbnomics::rdb(api_link = 'https://api.db.nomics.world/v22/series/IMF/IFS?dimensions=%7B%22INDICATOR%22%3A%5B%22NGDP_R%22%5D%2C%22REF_AREA%22%3A%5B%22BRA%22%5D%7D')
  if(nrow(tmp)>0){
    tmp2 <- tmp %>% dplyr::select(period, value) %>% rename(date = period)
    # persist to data if possible
    try(readr::write_csv(tmp2, 'data/imf_example.csv'), silent = TRUE)
    tmp2
  } else NULL
}, error = function(e){ message('IMF fetch error: ', e$message); NULL })

if(is.null(df_imf) || nrow(df_imf)==0){
  if(file.exists(imf_fallback)){
    df_imf <- readr::read_csv(imf_fallback, col_types = readr::cols()) %>% rename(date = period)
  }
}

if(!is.null(df_imf) && nrow(df_imf)>0){
  df_imf <- df_imf %>% mutate(date = as.character(date))
  print(ggplot(df_imf, aes(x = as.Date(date), y = value)) + geom_line() + theme_minimal() + labs(title = 'IMF — exemplo (fallback if needed)'))
} else {
  message('No IMF data available')
}
```

Download: [CSV IMF exemplo](docs/data/imf_ca548bba661960ffb52c67efd4e14739.csv)

---

## Todos os dados (downloads)

```{r data-index}
files <- list.files('data', pattern = '\\.(csv|CSV)$', full.names = FALSE)
if(length(files)==0) cat('Nenhum CSV disponível em data/\n') else {
  df_files <- data.frame(file = files, link = paste0('data/', files), stringsAsFactors = FALSE)
  knitr::kable(df_files, col.names = c('Arquivo', 'Link para download'))
}
```

## Dólar (BCB)

```{r dolar-plot}
## try API first, fallback to data/dolar.csv
df_dolar <- tryCatch({
  tmp <- GetBCBData::gbcbd_get_series(id = 3698, first.date = '2018-01-01', last.date = Sys.Date())
  tmp <- tmp %>% rename(date = ref.date, value = value) %>% arrange(date)
  # persist for downloads
  readr::write_csv(tmp, 'data/dolar.csv')
  tmp
}, error = function(e){
  message('BCB Dólar fetch failed: ', e$message)
  if(file.exists('data/dolar.csv')){
    readr::read_csv('data/dolar.csv', col_types = readr::cols()) %>% mutate(date = as.Date(date)) %>% arrange(date)
  } else NULL
})

if(!is.null(df_dolar) && nrow(df_dolar)>0){
  p_d <- ggplot(df_dolar, aes(x = date, y = value)) + geom_line(color = '#d32f2f') + theme_minimal() + labs(y = 'Dólar (R$)', x = '')
  print(p_d)
} else {
  message('No Dólar data available')
}
```

Download: [CSV Dólar](data/dolar.csv)

## IBC-Br (BCB)

```{r ibc-plot}
## try API first, fallback to data/ibc_br.csv
df_ibc <- tryCatch({
  tmp <- GetBCBData::gbcbd_get_series(id = 24363, first.date = '2018-01-01', last.date = Sys.Date())
  tmp <- tmp %>% rename(date = ref.date, value = value) %>% arrange(date)
  readr::write_csv(tmp, 'data/ibc_br.csv')
  tmp
}, error = function(e){
  message('BCB IBC-Br fetch failed: ', e$message)
  if(file.exists('data/ibc_br.csv')){
    readr::read_csv('data/ibc_br.csv', col_types = readr::cols()) %>% mutate(date = as.Date(date)) %>% arrange(date)
  } else NULL
})

if(!is.null(df_ibc) && nrow(df_ibc)>0){
  p_ibc <- ggplot(df_ibc, aes(x = date, y = value)) + geom_line(color = '#2b7bd3') + theme_minimal() + labs(y = 'IBC-Br (índice)', x = '')
  print(p_ibc)
} else {
  message('No IBC-Br data available')
}
```

Download: [CSV IBC-Br](data/ibc_br.csv)

## Resultado Primário (BCB)

```{r primario-plot}
## try API first, fallback to data/resultado_primario.csv
df_res <- tryCatch({
  tmp <- GetBCBData::gbcbd_get_series(id = 5793, first.date = '2018-01-01', last.date = Sys.Date())
  tmp <- tmp %>% rename(date = ref.date, value = value) %>% arrange(date)
  readr::write_csv(tmp, 'data/resultado_primario.csv')
  tmp
}, error = function(e){
  message('BCB Resultado Primário fetch failed: ', e$message)
  if(file.exists('data/resultado_primario.csv')){
    readr::read_csv('data/resultado_primario.csv', col_types = readr::cols()) %>% mutate(date = as.Date(date)) %>% arrange(date)
  } else NULL
})

if(!is.null(df_res) && nrow(df_res)>0){
  p_res <- ggplot(df_res, aes(x = date, y = value)) + geom_line(color = '#6a2bd3') + theme_minimal() + labs(y = 'Resultado Primário (R$)', x = '')
  print(p_res)
} else {
  message('No Resultado Primário data available')
}
```

Download: [CSV Resultado Primário](data/resultado_primario.csv)

</article>
---
title: "Indicadores Macroeconômicos do Brasil"
author: "Gerado automaticamente"
date: "`r Sys.Date()`"
output:
  html_document:
    toc: true
    toc_depth: 2
    theme: cerulean
    df_print: paged
---

```{r setup, include=FALSE}
knitr::opts_chunk$set(echo = FALSE, warning = FALSE, message = FALSE)
dir.create("data", showWarnings = FALSE)
```

## Pacotes

Instalar/carregar pacotes usados (execute antes de renderizar caso necessário):

```{r packages}
pkgs <- c(
  "GetBCBData", "rbcb", "ipeadatar", "sidrar", "rdbnomics", "WDI",
  "dplyr", "stringr", "tidyr", "magrittr", "tsibble", "ggplot2", "writexl", "lubridate"
)
missing <- pkgs[!vapply(pkgs, requireNamespace, logical(1), quietly = TRUE)]
if(length(missing)){
  message("Pacotes em falta: ", paste(missing, collapse = ", "), "\nInstale-os com install.packages() antes de renderizar.")
}
lapply(pkgs, function(p) suppressPackageStartupMessages(require(p, character.only = TRUE)))
```

---

## Dados do BCB - SELIC e outras séries

```{r bcb-data}
dados_sgs <- tryCatch({
  GetBCBData::gbcbd_get_series(
    id = c("SELIC" = 432, "Dólar" = 3698, "IBC-Br" = 24363),
    first.date = "2020-01-01",
    last.date = Sys.Date(),
    format.data = "wide"
  )
}, error = function(e) NULL)

if(!is.null(dados_sgs)){
  dados_sgs <- dados_sgs %>% tidyr::pivot_wider(id_cols = "ref.date", names_from = "series.name", values_from = "value")
  head(dados_sgs)
  # salvar para download
  readr::write_csv(dados_sgs, "data/bcb_series.csv")
  if(requireNamespace("writexl", quietly = TRUE)) writexl::write_xlsx(dados_sgs, "data/bcb_series.xlsx")
}
```

### Gráfico: SELIC e IBC-Br

```{r bcb-plot}
if(!is.null(dados_sgs)){
  library(ggplot2)
  df <- dados_sgs %>% tidyr::pivot_longer(-ref.date, names_to = "serie", values_to = "valor")
  ggplot(df, aes(x = ref.date, y = valor, color = serie)) +
    geom_line() + theme_minimal() + labs(x = "Data", y = "Valor", title = "Séries do BCB")
}
```

Download dos dados do BCB: [CSV](data/bcb_series.csv) | [XLSX](data/bcb_series.xlsx)

---

## Expectativas de mercado (Focus)

```{r focus-data}
dados_focus <- tryCatch({
  rbcb::get_market_expectations(type = "annual", indic = "IPCA", start_date = "2020-01-01")
}, error = function(e) NULL)

if(!is.null(dados_focus)){
  df_focus <- dados_focus %>%
    dplyr::filter(baseCalculo == 0) %>%
    dplyr::select(data = Data, data_ref = DataReferencia, mediana = Mediana) %>%
    dplyr::group_by(data_ref, ano_mes = tsibble::yearmonth(data)) %>%
    dplyr::summarise(expectativa_mensal = mean(mediana, na.rm = TRUE), .groups = "drop")

  readr::write_csv(df_focus, "data/focus_ipca.csv")
  if(requireNamespace("writexl", quietly = TRUE)) writexl::write_xlsx(df_focus, "data/focus_ipca.xlsx")
}
```

```{r focus-plot}
if(exists("df_focus")){
  ggplot(df_focus, aes(x = ano_mes, y = expectativa_mensal)) + geom_line() + theme_minimal() + labs(title = "Expectativa IPCA (Focus)")
}
```

Download: [CSV](data/focus_ipca.csv) | [XLSX](data/focus_ipca.xlsx)

---

## IPEADATA

```{r ipeadata}
series_ipeadata <- tryCatch(ipeadatar::available_series(), error = function(e) NULL)
dados_ipeadata <- tryCatch(ipeadatar::ipeadata(c("caged" = "CAGED12_SALDON12", "embi_br" = "JPM366_EMBI366")), error = function(e) NULL)
if(!is.null(dados_ipeadata)){
  df_ipea <- dados_ipeadata %>% tidyr::pivot_wider(id_cols = "date", names_from = "code", values_from = "value") %>%
    dplyr::rename(data = date)
  readr::write_csv(df_ipea, "data/ipeadata.csv")
  if(requireNamespace("writexl", quietly = TRUE)) writexl::write_xlsx(df_ipea, "data/ipeadata.xlsx")
}
```

```{r ipeadata-plot}
if(exists("df_ipea")){
  df_plot <- df_ipea %>% tidyr::pivot_longer(-data, names_to = "serie", values_to = "valor")
  ggplot(df_plot, aes(x = data, y = valor, color = serie)) + geom_line() + theme_minimal() + labs(title = "Séries IPEA")
}
```

Download: [CSV](data/ipeadata.csv) | [XLSX](data/ipeadata.xlsx)

---

## Sidra / IPCA (IBGE)

```{r sidra}
cod_sidra <- "/t/7060/n1/all/v/63/p/all/c315/7169/d/v63%202"
dados_sidra <- tryCatch(sidrar::get_sidra(api = cod_sidra), error = function(e) NULL)
if(!is.null(dados_sidra)){
  df_sidra <- dados_sidra %>% dplyr::mutate(data = lubridate::ym(`Mês (Código)`), ipca = Valor, .keep = "none")
  readr::write_csv(df_sidra, "data/sidra_ipca.csv")
  if(requireNamespace("writexl", quietly = TRUE)) writexl::write_xlsx(df_sidra, "data/sidra_ipca.xlsx")
}
```

```{r sidra-plot}
if(exists("df_sidra")){
  ggplot(df_sidra, aes(x = data, y = ipca)) + geom_line() + theme_minimal() + labs(title = "IPCA (SIDRA)")
}
```

Download: [CSV](data/sidra_ipca.csv) | [XLSX](data/sidra_ipca.xlsx)

---

## OECD / FMI / Banco Mundial (exemplos via DBnomics / WDI)

```{r oecd-fmi-wb}
# OECD: desemprego harmonizado (exemplo via dbnomics)
cod_json_oecd <- paste0(
  "https://api.db.nomics.world/v22/series/OECD/MEI?dimensions=%7B%22SUBJECT",
  "%22%3A%5B%22LRHUTTTT%22%5D%2C%22MEASURE%22%3A%5B%22STSA%22%5D%2C%22FREQU",
  "ENCY%22%3A%5B%22M%22%5D%7D&observations=1"
)
dados_ocde <- tryCatch(rdbnomics::rdb(api_link = cod_json_oecd), error = function(e) NULL)
if(!is.null(dados_ocde)){
  df_ocde <- dados_ocde %>% dplyr::select(data = period, pais = Country, valor = value)
  readr::write_csv(df_ocde, "data/oecd_unemp.csv")
  if(requireNamespace("writexl", quietly = TRUE)) writexl::write_xlsx(df_ocde, "data/oecd_unemp.xlsx")
}

# FMI example (REER index)
cod_json_fmi <- paste0(
  "https://api.db.nomics.world/v22/series/IMF/IFS?dimensions=%7B%22INDICATOR",
  "%22%3A%5B%22EREER_IX%22%5D%2C%22REF_AREA%22%3A%5B%22AU%22%2C%22CA%22%2C%22CL%22%5D%2C%22FREQ%22%3A%5B%22M%22%5D%7D&observations=1"
)
dados_fmi <- tryCatch(rdbnomics::rdb(api_link = cod_json_fmi), error = function(e) NULL)
if(!is.null(dados_fmi)){
  df_fmi <- dados_fmi %>% tidyr::pivot_wider(id_cols = "period", names_from = "Reference Area", values_from = "value")
  readr::write_csv(df_fmi, "data/fmi_reer.csv")
  if(requireNamespace("writexl", quietly = TRUE)) writexl::write_xlsx(df_fmi, "data/fmi_reer.xlsx")
}

# Banco Mundial: exemplo de coleta WDI
vars_cods <- tryCatch(WDI::WDIsearch(string = "cpi"), error = function(e) NULL)
dados_wb <- tryCatch(WDI::WDI(country = c("BR"), indicator = c("FR.INR.RINR"), start = 2010, end = as.integer(format(Sys.Date(), "%Y"))), error = function(e) NULL)
if(!is.null(dados_wb)){
  readr::write_csv(dados_wb, "data/wb_example.csv")
  if(requireNamespace("writexl", quietly = TRUE)) writexl::write_xlsx(dados_wb, "data/wb_example.xlsx")
}
```

Download exemplos: [OECD CSV](data/oecd_unemp.csv) | [FMI CSV](data/fmi_reer.csv) | [WB CSV](data/wb_example.csv)

---

## Observações e próximos passos

- Este `index.Rmd` é um ponto de partida. Alguns pontos para melhorar:
  - Tornar downloads dinâmicos (por indicador) com Shiny.
  - Adicionar tratamento de erros mais explícito e mensagens de fallback caso APIs falhem.
  - Ajustar filtros de período e formatos (mensal, trimestral) conforme necessário.

Renderize com `rmarkdown::render("index.Rmd")` ou usando o botão Knit no RStudio.

